ACORDAO-COMPLETO-2487287

ACÓRDÃO 9937/2021 ATA 27/2021 - SEGUNDA CÂMARA

VISTOS, relatados e discutidos estes autos que cuidam de tomada de contas especial instaurada pelo extinto Ministério do Desenvolvimento Social e Combate à Fome (MDS) , em desfavor de Celso Lopes Cardoso, por conta de omissão no dever de prestar contas dos recursos repassados ao Município de Tucumã/PA pelo Fundo Nacional de Assistência Social (FNAS) .
ACORDAM os Ministros do Tribunal de Contas da União, reunidos em Sessão da Segunda Câmara, diante das razões expostas pelo Relator, em:
9.1. julgar irregulares, nos termos dos arts. 1º, inciso I, 16, inciso III, alínea "a", da Lei 8.443/1992, c/c os arts. 19, parágrafo único, e 23, inciso III, da mesma Lei, e com arts. 1º, inciso I, 209, inciso I, 210, § 2º, e 214, inciso III, do Regimento Interno/TCU, as contas de Celso Lopes Cardoso (CPF XXX.814.331-XX) ;
9.2. aplicar, ao responsável Celso Lopes Cardoso (CPF XXX.814.331-XX) , a multa prevista no art. 58, inciso I, da Lei 8.443/1992, e no art. 268, inciso I, do Regimento Interno/TCU, no valor de R$ 5.000,00;
9.3. autorizar, desde logo, a cobrança judicial da dívida, caso não atendida a notificação, na forma do disposto no art. 28, inciso II, da Lei 8.443/1992;
9.4. autorizar também, desde logo, se requerido, com fundamento no art. 26, da Lei 8.443, de 1992, c/c o art. 217, §§ 1º e 2º, do Regimento Interno, o parcelamento da dívida em até 36 parcelas, corrigida monetariamente, fixando-lhe o prazo de quinze dias, a contar do recebimento da notificação, para comprovar, perante o Tribunal, o recolhimento da primeira parcela, e de trinta dias, a contar da parcela anterior, para comprovar o recolhimento das demais parcelas, atualizadas monetariamente, na forma prevista na legislação em vigor, alertando o responsável de que a falta de comprovação do recolhimento de qualquer parcela importará o vencimento antecipado do saldo devedor, nos termos do § 2º do art. 217 do Regimento Interno deste Tribunal; e
9.5. enviar cópia deste Acórdão ao Ministério da Cidadania e ao responsável, para ciência, informando que a presente deliberação, acompanhada do Relatório e do Voto que a fundamenta, está disponível para a consulta no endereço www.tcu.gov.br/acordaos, além de esclarecer que, caso requerido, o TCU poderá fornecer sem custos as correspondentes cópias, de forma impressa.

Tomada de contas especial em razão da omissão no dever de prestar contas dos recursos repassados ao município, com vistas à prestação de serviços socioassistenciais de Proteção Social Básica (PSB) e Proteção Social Especial (PSE), no exercício de 2012.

Segunda Câmara

Prefeitura Municipal de Tucumã/PA

3. Interessados/Responsáveis:
3.1. Responsável: Celso Lopes Cardoso (CPF XXX.814.331-XX)

13.1. Ministros presentes: Bruno Dantas (Presidente), Aroldo Cedraz e Raimundo Carreiro (Relator).
13.2. Ministro-Substituto convocado: Marcos Bemquerer Costa.
13.3. Ministro-Substituto presente: André Luís de Carvalho.

ACORDAO-COMPLETO-2543327

Acórdão 4224/2022 - Segunda Câmara

RAIMUNDO CARREIRO

Cuida-se de tomada de contas especial (TCE) , instaurada pelo extinto Ministério do Desenvolvimento Social e Combate à Fome (MDS) , em desfavor de Celso Lopes Cardoso (CPF XXX.814.331-XX) , em razão da omissão na prestação de contas dos recursos repassados pelo Fundo Nacional de Assistência Social (FNAS) , com vistas à prestação de serviços socioassistenciais de Proteção Social Básica (PSB) e Proteção Social Especial (PSE) , no exercício de 2012 (peça 1, pp. 206-216) . 
2.	Adoto como parte do presente Relatório, a instrução feita no âmbito da Secretaria de Controle Externo de Tomada de Contas Especial - SecexTCE (peça 76) , que obteve a concordância dos dirigentes da Unidade Técnica (peças 77 e 78) e do representante do Ministério Público junto ao Tribunal (peça 79) , verbis:
INTRODUÇÃO
Cuidam os autos de tomada de contas especial instaurada pelo extinto Ministério do Desenvolvimento Social e Combate à Fome (MDS) , em desfavor do Sr. Celso Lopes Cardoso, prefeito de Tucumã/PA à época dos fatos, em razão da omissão no dever de prestar contas dos recursos repassados, àquele município, pelo Fundo Nacional de Assistência Social (FNAS) , com vistas à prestação de serviços socioassistenciais de Proteção Social Básica (PSB) e Proteção Social Especial (PSE) , no exercício de 2012 (peça 1, p. 206-216) .
HISTÓRICO 
Os recursos repassados pelo FNAS ao município de Tucumã/PA, no exercício de 2012, totalizaram R$ 374.350,95, conforme as Ordens Bancárias relacionadas à peça 1, p. 28-32.
Em 8/10/2015, com fundamento na IN/TCU 71/2012, alterada pela IN/TCU 76/2016 e DN/TCU 155/2016, a Secretária Nacional de Assistência Social autorizou a instauração da tomada de contas especial (peça 1, p. 14) . 
O fundamento para a instauração da Tomada de Contas Especial, conforme consignado no Relatório de Tomada de Contas Especial, foi a constatação da seguinte irregularidade: 
Omissão no Dever de Prestar Contas, dos recursos repassados à Prefeitura Municipal de Tucumã/PA, nos termos do processo n° 71001.013419/2013-92, com fundamento legal previsto no art. 08 da Portaria n° 625, de 13 de agosto de 2010, bem como fundamento análogo ao Inciso I do artigo 82 da Portaria Interministerial N° 507, de 24 de novembro de 2011.
O responsável arrolado na fase interna foi devidamente comunicado e, diante da ausência de justificativas suficientes para elidir a irregularidade e da não devolução dos recursos, instaurou-se a tomada de contas especial.
No relatório (peça 2, p. 206-216) , o tomador de contas concluiu que o prejuízo importaria no valor original de R$ 409.181,08, imputando-se a responsabilidade a Celso Lopes Cardoso (CPF XXX.814.331-XX) , Prefeito Municipal de Tucumã/PA (Gestão 2009-2012) , na condição de gestor dos recursos. 
Em 28/4/2016, a Controladoria-Geral da União emitiu o relatório de auditoria (peça 1, p. 222-224) , em concordância com o relatório do tomador de contas. O certificado de auditoria e o parecer do dirigente do órgão de controle interno concluíram pela irregularidade das presentes contas (peça 1, p. 225-226) .
	Em 21/6/2016, o ministro responsável pela área atestou haver tomado conhecimento das conclusões contidas no relatório e certificado de auditoria, bem como do parecer conclusivo do dirigente do órgão de controle interno, manifestando-se pela irregularidade das contas, e determinou o encaminhamento do processo ao Tribunal de Contas da União (peça 1, p. 231) .
Na instrução inicial (peça 4) , analisando-se os documentos nos autos, concluiu-se pela necessidade de realização de citação, nos termos abaixo:
Irregularidade: não comprovação da boa e regular aplicação dos recursos federais recebidos, em face da omissão no dever de prestar contas dos valores transferidos à Prefeitura Municipal de Tucumã/PA por força do Programa de Proteção Social Básica (PSB) e do Programa de Proteção Social Especial (PSE) , exercício de 2012.
Conduta do responsável: omitir-se, na condição de prefeito Municipal de Tucumã/PA no período de 2009-2012, no dever de prestar contas dos recursos federais recebidos à conta do Programa de Proteção Social Básica (PSB) e do Programa de Proteção Social Especial (PSE) , exercício de 2012.
Dispositivos violados: art. 70, parágrafo único, da Constituição Federal, art. 93 do Decretolei 200/1967, art. 66 do Decreto 93.872/1986 e art. 6º da Portaria MDS 625/2010
	 Débito atualizado até 29/8/2016: R$ 506.978,61
Em cumprimento ao Despacho do Ministro-Relator (peça 7) , foi promovida a citação na forma abaixo:
Celso Lopes Cardoso: Ofício 2120/2016-TCU/SECEX-PA, de 22/11/2016 (peça 9) , enviado para o endereço constante da base de dados da Receita Federal (peça 8) , recebido em 16/12/2016, conforme AR de peça 13, por Sheila Fernandes Pinheiro.
Após pedido de dilação de prazo (peça 10) , o qual foi concedido (peça 12) , o responsável apresentou, tempestivamente, por intermédio de advogado devidamente constituído nos autos (procuração à peça 11) , a documentação a título de prestação de contas (peças 14 a 24) .
 Em nova manifestação, o auditor do feito propôs a realização de diligência ao Ministério do Desenvolvimento Social, solicitando que o sobredito ministério se manifestasse conclusivamente, no prazo de 60 dias, acerca da documentação encaminhada, emitindo ou providenciando, se fosse o caso, novos relatórios de tomada de contas especial e certificado de auditoria, parecer do dirigente de controle interno e pronunciamento ministerial ou documento equivalente (peça 25) .
 A diligência foi promovida mediante os Ofícios 1553/2018-TCU/SECEX-PA, de 27/8/2018 (peça 28) e 1833/2018-TCU/SECEX-PA, de 18/10/2018 (peça 30) , os quais foram recebidos em 19/9/2018 e 7/11/2018, respectivamente, conforme AR de peças 31 e 32.
Após pedido de dilação de prazo (peça 33) , o qual foi concedido (peça 34) , a Secretária Nacional de Assistência Social encaminhou a resposta e demais documentos encontrados às peças 36-60. 
Na análise da documentação mencionada no parágrafo anterior, concluiu-se pela persistência da irregularidade quanto à omissão no dever de prestar contas, sendo proposto o julgamento irregular das contas nos termos seguintes (peça 64) :
  Diante do exposto, submetemos os autos à consideração superior, propondo ao Tribunal:
a) julgar irregulares, nos termos dos arts. 1º, inciso I, 16, inciso III, alínea "a", da Lei 8.443/1992, c/c os arts. 19, parágrafo único, e 23, inciso III, da mesma Lei, e com arts. 1º, inciso I, 209, inciso I, 210, § 2º, e 214, inciso III, do Regimento Interno/TCU, as contas de Celso Lopes Cardoso (CPF XXX.814.331-XX) , ex-Prefeito, gestão 2009-2012;
b) aplicar, ao responsável Celso Lopes Cardoso (CPF XXX.814.331-XX) , ex-Prefeito, gestão 2009-2012, a multa prevista no art. 58, inciso I, da Lei 8.443/1992, e no art. 268, inciso I, do Regimento Interno/TCU;	
c) autorizar, desde logo, a cobrança judicial da dívida, caso não atendida a notificação, na forma do disposto no art. 28, inciso II, da Lei 8.443/1992;
e) autorizar também, desde logo, se requerido, com fundamento no art. 26, da Lei 8.443, de 1992, c/c o art. 217, §§ 1º e 2º, do Regimento Interno, o parcelamento da dívida em até 36 parcelas, corrigida monetariamente, fixando-lhe o prazo de quinze dias, a contar do recebimento da notificação, para comprovar, perante o Tribunal, o recolhimento da primeira parcela, e de trinta dias, a contar da parcela anterior, para comprovar o recolhimento das demais parcelas, atualizadas monetariamente, na forma prevista na legislação em vigor, alertando o responsável de que a falta de comprovação do recolhimento de qualquer parcela importará o vencimento antecipado do saldo devedor, nos termos do § 2º do art. 217 do Regimento Interno deste Tribunal; e
f) enviar cópia do Acórdão que vier a ser proferido ao Ministério da Cidadania e ao responsável, para ciência, informando que a presente deliberação, acompanhada do Relatório e do Voto que a fundamenta, está disponível para a consulta no endereço www.tcu.gov.br/acordaos, além de esclarecer que, caso requerido, o TCU poderá fornecer sem custos as correspondentes cópias, de forma impressa
Com intuito de contextualizar as circunstâncias que induziram ao desfecho supra, será reproduzida, na sequência, a análise técnica promovida na instrução de peça 64:
20.  Na resposta à diligência, a Secretária Nacional de Assistência Social, por intermédio do Ofício 64/2019/MC/SNAS/CGGI, de 30/1/2019 (peça 36, p. 1-2) , informa que a documentação foi analisada pela Coordenação Geral de Prestação de Contas do FNAS, e que as constatações constam do Ofício 21/2019/MC/SNAS/DEFNAS/CGPC/COMON, de 22/1/2019.
21. Conforme Ofício 21/2019/MC/SNAS/DEFNAS/CGPC/COMON (peça 36, p. 3-4) , que analisou a documentação encaminhada a título de prestação de contas, os documentos comprobatórios atestaram a regularidade da execução financeira, no valor de R$ 403.477,81, restando R$ 1.554,98 utilizado de forma irregular, dos quais R$ 672,20 concernente a tarifas bancárias, e R$ 882,78 relativos a despesas não comprovadas.
22. Ainda com relação ao mencionado ofício, em face da constatação supra, e tendo em vista o disposto no art. 6º, inciso I, da IN/TCU 71/2012, que dispensa a instauração da tomada de contas especial quando o valor do dano apurado for inferior a R$ 100.000,00, o processo foi encaminhado à Coordenação de Contabilidade do FNAS, com vistas ao estabelecimento de um cadastro informativo do processo, após identificação dos responsáveis e quantificação do dano, inscrição na conta "Diversos Responsáveis" e registro no Cadin.
23. De acordo com a Portaria MDS 625/2010, a prestação de contas dos recursos repassados pelo FNAS para a execução dos serviços do PSB e PSE é constituída do Demonstrativo Sintético Anual da Execução Físico-Financeira, preenchido eletrônico no SUASWeb, e pelo Parecer do Conselho Municipal de Assistência Social (CMAS) , consoante art. 6º, do sobredito normativo. As informações registradas eletronicamente no referido sistema, pelos gestores, presumem-se verdadeiras, e caso haja indícios de que as informações sejam inverídicas ou mesmo insuficientes, o SNAS poderá requisitar esclarecimentos que entender necessários (art. 7º e § 2º) .
24. No presente caso, em razão de as contas não terem sido prestadas na forma estabelecida, restou configurada a omissão, motivo pelo qual foi instaurada a presente tomada de contas especial, em consonância com o disposto no art. 8º, da aludida norma.
25. Verifica-se que, após análise dos documentos encaminhados pelo responsável, na fase externa do processo, portanto, fora do prazo legal, o órgão competente atestou a regularidade parcial das contas, apontando gasto irregular no valor de R$ 1.554,98. Sobre o tema comprovação da regularidade das contas dos recursos repassados pelo FNAS, a jurisprudência do Tribunal entende que o Parecer do Conselho Municipal de Assistência Social é uma peça essencial para o posicionamento quanto à regularidade ou irregularidade das contas, pois considera que os documentos por si sós não atestam a utilização dos recursos na finalidade dos programas, mas, tão somente de que houve o gasto (Acórdão 1979/2017-TCU-Segunda Câmara, Relator Ministro-Substituto André de Carvalho, e 9.451/2017 - TCU - Segunda Câmara, Ministro Aroldo Cedraz) , e o conselho é quem analisa o cumprimento das finalidades dos repasses. Deste modo, a ausência de parecer ou a emissão de parecer desfavorável impede a aprovação das contas.
26. No caso sob análise, verifica-se que o CMAS não se manifestou sobre as contas em foco, porque não teve acesso aos documentos comprobatórios da despesa, conforme Resolução CMAS 12/2013 e Ata de Reunião Extraordinária (peça 1, p. 52-56) . A este respeito, importante registrar que, como se trata da execução dos recursos de 2012, final de mandato eletivo, o posicionamento sobre as contas foi emitido pelo novo conselho, formado na gestão do prefeito sucessor, e não pelo colegiado que, em tese, acompanharia a prestação dos serviços do PSB e PSE (gestão anterior) . Deste modo, a sua manifestação seria baseada apenas na análise documental, do mesmo modo que o foi pelo MDS, que atestou a regularidade da utilização dos recursos no valor de R$ 403.477,81, conforme consignado no parágrafo 21 acima. Portanto, neste caso específico, é forçoso se alinhar ao posicionamento do órgão concedente e considerar irregular apenas o valor de R$ 1.554,98.
27. Sobre o valor mencionado no final do parágrafo anterior, necessário consignar que R$ 672,20 dizem respeito a tarifas bancárias, e a jurisprudência do TCU entende que não cabe imputação de débito quando decorrerem da simples utilização de serviços bancários necessários e inevitáveis para a manutenção da conta corrente específica e para a execução do objeto avençado, e não de comportamento inadequado do titular da conta corrente (Acórdão 169/2019-TCU-Primeira Câmara, Relator Ministro-Substituto Marcos Bemquerer, 2508/2018-Segunda Câmara, Ministro Aroldo Cedraz, 4661/2017-Primeira Câmara, Relator Ministro Benjamin Zymler) . Além disso, mesmo que decorresse de comportamento inadequado, configuraria gasto com desvio de finalidade, ensejando a citação do município que, pela diminuta importância, em que o custo da cobrança seria superior aos benefícios, não compensa a adoção de tal medida, em consonância com o princípio da economia processual (art. 213 do RI/TCU) .
28. Quanto ao valor de R$ 882,78 relativo a despesas não comprovadas, que seria imputado ao gestor, por se tratar de ocorrência diferente daquela que ele foi citado, seria também necessária a realização de nova citação, portanto, aplica-se a mesma inferência do parágrafo precedente, pois o valor atualizado, até 1º/1/2017, é R$ 1.238,72, e o art. 1º, da Portaria AGU 377/2011, de 25/8/2011, autoriza os órgãos da Procuradoria-Geral da União a não propor ações, a não interpor recursos, assim como a desistir das ações e dos respectivos recursos, quando o valor total atualizado de créditos da União, relativos a um mesmo devedor, for igual ou inferior a R$ 10.000,00. Deste modo, mostra-se inoportuna a proposta de citação.
29. Em que pese o discorrido acima, os elementos presentes nos autos permitem posicionar-se sobre o mérito do processo, tendo em vista que o responsável não apresentou justificativas para a não apresentação das contas no prazo legal, e tão somente encaminhou a documentação (peça 36, p. 1) , e o seu sucessor alegou, na fase interna do processo, que ele não o dotou de condições materiais mínimas necessárias para o cumprimento do seu dever legal, tanto que o representou criminalmente (peça 1, p. 50 e 58-68) . Tais informações são confirmadas pelo CMAS (peça 1, p. 52-56) .
30. O julgamento das presentes contas encontra respaldo no disposto no § 4º do art. 209 do RI/TCU, que assim versa:
§ 4º Citado o responsável pela omissão de que trata o inciso I, bem como instado a justificar essa omissão, a apresentação posterior das contas, sem justificativa para a falta, não elidirá a respectiva irregularidade, podendo o débito ser afastado caso a documentação comprobatória das despesas esteja de acordo com as normas legais e regulamentares e demonstre a boa e regular aplicação dos recursos, sem prejuízo de aplicação da multa prevista no inciso I do art. 268
31. Nessa hipótese, a manutenção da irregularidade fundamenta-se na omissão no dever de prestar contas (art. 16, inciso III, alínea "a", da Lei 8.443/1992) , e a conduta enseja, ainda, a aplicação da multa prevista no art. 58, inciso I, da Lei Orgânica/TCU, conforme parágrafo único do art. 19 do mesmo normativo.
32. O entendimento supra está amparado nos Acórdão 621/2014-TCU-Primeira Câmara, 5.137/2014-TCU-2ª Câmara, 855/2015-TCU-Plenário, 4.887/2015-TCU-1ª Câmara e 9.810/2015-TCU-2ª Câmara.
33. Desse modo, mesmo que a documentação apresentada fora do prazo demonstre a correta aplicação de quase a totalidade dos recursos utilizados, e ainda que o valor do possível dano apurado não compense a adoção de medidas com vistas à cobrança, a irregularidade relativa à omissão persiste, tendo em vista ter restado ausente justificativa plausível para a conduta verificada, cabendo propor julgar irregulares as contas do responsável.
Após anuência das instâncias superiores (peças 65 e 66) , os autos foram encaminhados ao MP/TCU, o qual concordou com a proposta alvitrada, conforme Parecer de peça 67.
O responsável, por intermédio de seu advogado, solicitou (peças 69 e 71) a juntada do documento visto à peça 70. Em razão disso, no Despacho de peça 75, o Ministro-Relator determinou o retorno dos autos a esta Unidade Técnica para que fosse procedido a novo exame (peça 75) .
ANÁLISE DOS PRESSUPOSTOS DE PROCEDIBILIDADE DA IN/TCU 71/2012
Avaliação de Viabilidade do Exercício do Contraditório e Ampla Defesa
Verifica-se que não houve o transcurso de mais de dez anos desde o fato gerador sem que tenha havido a notificação do responsável pela autoridade administrativa federal competente (art. 6º, inciso II, c/c art. 19, da IN/TCU 71/2012, modificada pela IN/TCU 76/2016) , uma vez que o fato gerador da irregularidade sancionada ocorreu em 1º/5/2013, e o responsável foi notificado da irregularidade, na forma abaixo:
Celso Lopes Cardoso: notificado por intermédio do Edital 518/2015, publicado em 21/8/2015 (peça 1, p. 176) .
Valor de Constituição da TCE 	
	Verifica-se, ainda, que o valor atualizado do débito apurado (sem juros) , em 1º/1/2017, é de R$ 2.077,92, portanto, inferior ao limite mínimo de R$ 100.000,00, na forma estabelecida conforme os arts. 6º, inciso I, e 19, da IN/TCU 71/2012, modificada pela IN/TCU 76/2016.
Apesar de o débito ser inferior a R$ 100.000,00, como será visto na seção seguinte, persiste a irregularidade quanto à omissão no dever de prestar contas.
OUTROS PROCESSOS/DÉBITOS NOS SISTEMAS DO TCU COM O MESMO RESPONSÁVEL
Informa-se que foi encontrado processo no Tribunal com o mesmo responsável nos sistemas corporativos do TCU, conforme abaixo identificado:
	Celso Lopes Cardoso
	Processo 003.428/2000-7 - DEN, Encerrado, IRREGULARIDADES NA APLICAÇÃO DE RECURSOS DO FUNDEF E DO SUS PELA P. M. DE TUCUMA - PA 025.1 - DENÚNCIAS. SINDICÂNCIAS. INQUÉRITOS

		Processo 023.341/2006-0 - REPR, Encerrado, PREFEITURA DENUNCIA A FUNASA POR DESCUMPRIMENTO AO SUBITEM 9.1, ALINEA 'C', DO Acórdão 277/2004-TCU-Plenário

		Processo 017.116/2008-7 - TCE, Encerrado, TCE INSTAURADA PELA FUNASA EM DECORRÊNCIA DE IRREGULARIDADES NA APLICAÇÃO DOS RECURSOS DO CONVÊNIO Nº 2060/1998, FIRMADO COM A P. M DE TUCUMÃ/PA, QUE TINHA COMO O OBJETO O PROGRAMA DE COMBATE À LEISHMANIOSE.

		Processo 001.550/2014-4 - TCE, Encerrado, Convênio nº 704.739/2009 (Siafi 704739) . Objeto: "a execução de obras de infraestrutura básica constante da recuperação de 103,00 km de Estradas Vicinais no Projeto de Assentamento Tucumã, localizado na zona rural do Município de Tucumã Estado do Pará".

		Processo 011.442/2016-6 - TCE, Aberto, Convênio n° 2077/2005 (Siafi: 556186) . Objeto: Sistema de Esgotamento Sanitário.

		Processo 033.668/2019-1 - CBEX, Encerrado, Cobrança Executiva de débito originária do AC-2868-13/2018-2C, referente ao TC Processo 011.442/2016-6

		Processo 033.669/2019-8, CBEX, Encerrado, Cobrança Executiva de multa originária do AC-2868-13/2018-2C, referente ao TC Processo 011.442/2016-6

A tomada de contas especial, assim, reúne os requisitos para a sua procedibilidade. EXAME TÉCNICO
O documento encaminhado pelo responsável, visto à peça 70, trata-se de cópia de mandado de busca e apreensão, objeto do processo 0033505-94.2012.0000, que tramitou no Tribunal Regional Federal da Primeira Região, decorrente do Auto de Apreensão IPL 0087/2011-4-OPF/RDO/PA, OPERAÇÃO BOCA DE TOBO (mesma peça, p. 2-3) .
Verifica-se que o referido documento não identifica quem interpôs o processo de busca e apreensão, tampouco, sobre quais recursos e exercício financeiro se referem os documentos listados no IPL e, ainda, se tais documentos foram apreendidos e entregues ao autor do processo. A única informação que se extrai é que o processo foi impetrado em 2011, ainda na gestão do responsável (2000-2012) .
De acordo com a Portaria MDS 625/2010, a prestação de contas dos recursos repassados pelo FNAS é materializada com a apresentação do Demonstrativo Sintético Anual da Execução Fisico-Financeira e do Parecer do Conselho Municipal de Assistência Social, consoante art. 6º, da Portaria MDS 625/2010. No parágrafo segundo do referido normativo, há o comando no sentido que o dever legal deveria ocorrer até 30 de abril do ano seguinte ao término do exercício. Assim, com relação ao exercício de 2012, a prestação de contas deveria ter sido apresentada pela gestão sucessora (gestão 2013-2016) . Ocorre que o município de Tucumã-PA, na pessoa de seu representante legal, Prefeito Adelar Pelegrini, interpôs representação criminal contra o seu antecessor, no caso, o responsável em questão, Celso Lopes Cardoso, e outros gestores à época (ex-Secretárias Municipais de Desenvolvimento Social) , em face da falta de prestação de contas dos recursos repassados pelo  FNAS (peça 1, p. 58-68) . 
O Conselho Municipal de Assistência Social emitiu resolução, cujo teor foi de não se manifestar sobre o Demonstrativo Sintético Anual da Execução Físico-Financeira do exercício de 2012, por inexistência de informações (peça 1, p. 52-54) .
O responsável, notificado na fase interna do processo, permaneceu silente, e a prestação de contas foi encaminhada somente após a citação encaminhada por este Tribunal, conforme já demonstrado nos autos. Neste contexto, a jurisprudência deste Tribunal entende que o envio da documental ainda na fase interna do processo configura apenas envio fora do prazo legalmente estabelecido (encaminhamento tardio) , mas, se ocorrer na fase externa do processo, resta caracterizada a omissão no dever de prestar contas (Acórdão 621/2014-TCU-Primeira Câmara, 5.137/2014-TCU-2ª Câmara, 855/2015-TCU-Plenário, 4.887/2015-TCU-1ª Câmara e 9.810/2015-TCU-2ª Câmara) . Tal entendimento decorre do disposto no art. 209, § 4º, do RI/TCU.
A leitura do comando do § 4º mencionado no final do parágrafo anterior induz à inferência de que a omissão no dever de prestar contas poderá ser elidida, caso haja justificativa plausível. No presente caso, a omissão, sequer, foi justificada pelo responsável por ocasião de resposta à citação, tampouco, no pedido de juntada do documento de peça 70. Conforme consignado no início desta análise, referido documento não foi capaz de justificar a omissão no dever de prestar contas. 
Acrescenta-se que mesmo se tratando de documentos relativos aos recursos repassados pelo FNAS, no exercício de 2012, e caso seja atestado que houve êxito no mandado de apreensão, isto não se mostra suficiente para elidir a irregularidade de omissão no dever de prestar contas. Pelo contrário, reforça a necessidade de apresentação de motivos plausíveis para o não envio ainda na fase interna do processo, quando foi notificado pelo órgão repassador. Pois, se os documentos foram entregues, resta a lacuna do porquê as notificações do órgão tomador não foram atendidas. Deste modo, ratifica-se a análise e proposta de encaminhamento assinaladas na instrução anterior (peça 64) .
Prescrição da Pretensão Punitiva
Vale ressaltar que a pretensão punitiva do TCU, conforme Acórdão 1441/2016-TCU-Plenário, Relator Min. Benjamin Zymler, que uniformizou a jurisprudência acerca dessa questão, subordina-se ao prazo geral de prescrição indicado no art. 205, do Código Civil, que é de dez anos, contado da data de ocorrência da irregularidade sancionada, nos termos do art. 189, do Código Civil, sendo este prazo interrompido pelo ato que ordenar a citação, a audiência ou a oitiva do responsável.
No caso em exame, não ocorreu a prescrição, uma vez que a irregularidade sancionada ocorreu em 1º/5/2013, e o ato de ordenação da citação ocorreu em 10/11/2016 (peça 7) .
CONCLUSÃO
Em face da análise promovida na seção "Exame Técnico, pode-se afirmar que o documento encaminhado pelo responsável, visto à peça 70, não foi capaz de alterar a análise anterior, portanto, ratifica-se o encaminhamento proposto na instrução de peça 64.
Verifica-se que não há elementos para que se possa efetivamente aferir e reconhecer a ocorrência de boa-fé na conduta do responsável, podendo este Tribunal, desde logo, proferir o julgamento de mérito pela irregularidade das contas, nos termos dos §§ 2º e 6º do art. 202 do Regimento Interno do TCU.
Verifica-se ainda que não ocorreu a prescrição da pretensão punitiva, razão pela qual deve ser imputada a multa prevista no art. 58, inciso I, da Lei 8.443/1992, e no art. 268, inciso I, do RI/TCU
PROPOSTA DE ENCAMINHAMENTO
35.	Diante do exposto, submetemos os autos à consideração superior, propondo ao Tribunal:
	a) julgar irregulares, nos termos dos arts. 1º, inciso I, 16, inciso III, alínea "a", da Lei 8.443/1992, c/c os arts. 19, parágrafo único, e 23, inciso III, da mesma Lei, e com arts. 1º, inciso I, 209, inciso I, 210, § 2º, e 214, inciso III, do Regimento Interno/TCU, as contas de Celso Lopes Cardoso (CPF XXX.814.331-XX) , ex-Prefeito, gestão 2009-2012;
	b) aplicar, ao responsável Celso Lopes Cardoso (CPF XXX.814.331-XX) , ex-Prefeito, gestão 2009-2012, a multa prevista no art. 58, inciso I, da Lei 8.443/1992, e no art. 268, inciso I, do Regimento Interno/TCU;	
	c) autorizar, desde logo, a cobrança judicial da dívida, caso não atendida a notificação, na forma do disposto no art. 28, inciso II, da Lei 8.443/1992;
e) autorizar também, desde logo, se requerido, com fundamento no art. 26, da Lei 8.443, de 1992, c/c o art. 217, §§ 1º e 2º, do Regimento Interno, o parcelamento da dívida em até 36 parcelas, corrigida monetariamente, fixando-lhe o prazo de quinze dias, a contar do recebimento da notificação, para comprovar, perante o Tribunal, o recolhimento da primeira parcela, e de trinta dias, a contar da parcela anterior, para comprovar o recolhimento das demais parcelas, atualizadas monetariamente, na forma prevista na legislação em vigor, alertando o responsável de que a falta de comprovação do recolhimento de qualquer parcela importará o vencimento antecipado do saldo devedor, nos termos do § 2º do art. 217 do Regimento Interno deste Tribunal; 
e) informar à Procuradoria da República no Estado do Pará que, nos termos do parágrafo único do art. 62 da Resolução TCU 259/2014, os procuradores e membros do Ministério Público credenciados nesta Corte podem acessar os presentes autos de forma eletrônica e automática, ressalvados apenas os casos de eventuais peças classificadas como sigilosas, as quais requerem solicitação formal; e
	f) enviar cópia do Acórdão que vier a ser proferido ao Ministério da Cidadania e ao responsável, para ciência, informando que a presente deliberação, acompanhada do Relatório e do Voto que a fundamenta, está disponível para a consulta no endereço www.tcu.gov.br/acordaos, além de esclarecer que, caso requerido, o TCU poderá fornecer sem custos as correspondentes cópias, de forma impressa.
É o Relatório.

Sâmia Hamoy Guerreiro (OAB/PA 20.176) e outros

Procurador Marinus Eduardo De Vries Marsico

TOMADA DE CONTAS ESPECIAL. OMISSÃO NO DEVER DE PRESTAR CONTAS DE RECURSOS REPASSADOS PELO FUNDO NACIONAL DE ASSISTÊNCIA SOCIAL (FNAS). PRESTAÇÃO DE SERVIÇOS SOCIOASSISTENCIAIS DE PROTEÇÃO SOCIAL BÁSICA (PSB) E PROTEÇÃO SOCIAL ESPECIAL (PSE). AFASTAMENTO DO DÉBITO PELA APRESENTAÇÃO INTEMPESTIVA DOS DOCUMENTOS COMPROBATÓRIOS. CONTAS IRREGULARES. MULTA.

TOMADA DE CONTAS ESPECIAL (TCE)

Secretaria de Controle Externo de Tomada de Contas Especial (SecexTCE).

Em exame, tomada de contas especial (TCE) , instaurada pelo extinto Ministério do Desenvolvimento Social e Combate à Fome (MDS) , em desfavor de Celso Lopes Cardoso, por conta de sua omissão no dever de prestar contas dos recursos repassados ao município de Tucumã/PA pelo Fundo Nacional de Assistência Social (FNAS) , para a prestação de serviços socioassistenciais de Proteção Social Básica (PSB) e Proteção Social Especial (PSE) (peça 1, p 1.41) . 
2.	Quanto ao mérito, verifico que os elementos dos autos mostram que, diante da mencionada irregularidade, a Secretária Nacional de Assistência Social autorizou a instauração da tomada de contas especial (peça 1, p. 14) e o relatório do tomador de contas concluiu que a conduta omissiva pressupunha a existência de danos no valor original de R$ 409.181,08 (peça 2, pp. 206-216) . 
3.	Este entendimento foi acompanhado pela Controladoria-Geral da União (peça 1, pp. 222-224) , igualmente consubstanciado no certificado de auditoria, no parecer do dirigente do órgão de controle interno (peça 1, p. 225-226) e na manifestação do Ministro responsável pela pasta (peça 1, p. 231) .
4.	Por meio de despacho da lavra do Ministro José Múcio Monteiro, foi promovida a citação do gestor responsável, Sr. Celso Lopes Cardoso (peças 9 e 13) , que apresentou, a título de prestação de contas, documentação que atesta a regularidade da execução financeira de R$ 403.477,81, restando irregulares R$ 1.554,98, dos quais R$ 672,20 são referentes a tarifas bancárias, e R$ 882,78 a despesas não comprovadas.
5.	Em relação ao valor de R$ 672,20, relativos à utilização de serviços bancários necessários à manutenção da conta, este Tribunal entende que não deve ser considerado como parte do débito (Acórdão 169/2019-TCU-Primeira Câmara, Relator Ministro-Substituto Marcos Bemquerer; 2508/2018-TCU-Segunda Câmara, Ministro Aroldo Cedraz; 4661/2017-TCU-Primeira Câmara, Relator Ministro Benjamin Zymler) . Portanto, resta atribuível ao responsável apenas o débito relativo a despesas não comprovadas (R$ 882,78) , cuja baixa materialidade torna inadequada proposta de nova citação e economicamente inviável a cobrança executiva. 
6.	No entanto, ainda resta injustificada a irregularidade atribuída ao responsável por não ter apresentado sua prestação de contas dentro do prazo legal, só o tendo feito intempestivamente (peça 36, p. 1) . Assim, entendo aplicável o § 4º do art. 209 do RI/TCU, que ratifica posicionamento deste Tribunal no sentido de que a apresentação intempestiva de documentação comprovando a boa e regular aplicação dos recursos financeiros recebidos da União elide o débito, mas não afasta a omissão inicial do gestor, ensejando a irregularidade das contas com a aplicação de multa ao responsável (Acórdão 4838/2017-TCU-Segunda Câmara, Relator Ministro Marcos Bemquerer) .
7.	Saliento ainda que, no caso em exame, não ocorreu a prescrição da pretensão punitiva. A irregularidade em exame ocorreu em 1º/3/2013, e o ato de ordenação da citação ocorreu em 10/11/2016 (peça 7) . Portanto, ocorreu antes do transcurso de dez anos do prazo prescricional, em consonância com o fixado da jurisprudência desta Corte (Acórdão 1441/2016-TCU-Plenário; Relator Ministro Benjamin Zymler) . Desse modo, entendo aplicável ao responsável a multa prevista no art. 58, inciso I, da Lei 8.443/1992.
8.	O documento juntado pelo responsável (peça 70) , por sua vez, não tem o condão de alterar esse entendimento, pois carece de informações básicas como a identificação do autor da ação judicial, dos recursos e exercício financeiro envolvidos, etc. 
9.	Ante o exposto, VOTO por que o Tribunal adote a minuta de acórdão que ora submeto à apreciação deste Colegiado.
TCU, Sala das Sessões, em 3 de agosto de 2021.
RAIMUNDO CARREIRO 
Relator